臺灣高等法院臺南分院刑事裁定
110年度毒抗字第1012號
抗  告  人
即  被  告  張德文


                    (現於法務部○○○○○○○○強制戒治                       中)
上列抗告人因強制戒治案件，不服臺灣臺南地方法院中華民國11
0年12月10日裁定（110年度毒聲字第1215號）提起抗告，本院裁
定如下：
    主  文
抗告駁回。
    理  由
一、本件抗告意旨略以：抗告人即被告甲○○(以下稱被告)因毒品
    危害防制條例案件送觀察、勒戒後，卻因評估標準被裁定戒
    治，然最高法院刑事大法庭於民國109年11月18日作成109年
    度台上大字第3826號裁定變更適用觀察勒戒處遇之對象、標
    準及頻率，法務部與衛生福利部及專家學者業已研議修正有
    無施用毒品傾向評估標準就評分項目之前科紀錄有所調整，
    並於110年3月26日生效，被告依修正前評估標準評估後認有
    繼續施用毒品傾向，惟適用修正後有無繼續施用毒品傾向之
    評估標準即無繼續施用之可能性，且被告於勒戒所內安分守
    己，遵守勒戒規定，並無違規紀錄，僅憑被告前科及醫師短
    暫會談所作簡易評估進而認定被告將來仍會繼續施用毒品，
    剝奪被告人身自由，不符合比例原則，原裁定未能參考適用
    修正後之評估標準，顯有不當。更何況被告往後仍有不短司
    法刑期要執行，3年後絕不可能有再施用毒品之傾向，與法
    條規定3年後再犯應觀察勒戒之立法意旨不符，令被告強制
    戒治浪費國家司法資源。
二、原裁定意旨略謂：被告因施用第二級毒品甲基安非他命，經
    依原審法院110年度毒聲字第558號裁定送法務部○○○○○○○○附
    設勒戒處所觀察、勒戒後，認有繼續施用毒品之傾向，有該
    所110年12月1日南所衛字第11000118340號函送之有無繼續
    施用傾向證明書及評估標準紀錄表附卷可稽，審核聲請人檢
    附之上開卷證，經核無不合，爰依毒品危害防制條例第20條
    第2項，裁定被告應入戒治處所施以強制戒治，其期間為6個
    月以上，不得逾1年。
三、按觀察、勒戒後，檢察官或少年法院（地方法院少年法庭）
    依據勒戒處所之陳報，認受觀察、勒戒人無繼續施用毒品傾
    向者，應即釋放，並為不起訴之處分或不付審理之裁定；認
    受觀察、勒戒人有繼續施用毒品傾向者，檢察官應聲請法院
    裁定或由少年法院（地方法院少年法庭）裁定令入戒治處所
    強制戒治，其期間為6個月以上，至無繼續強制戒治之必要
    為止，但最長不得逾1年，毒品危害防制條例第20條第2項定
    有明文。次按勒戒處所應注意觀察受觀察、勒戒人在所情形
    ，經醫師研判其有或無繼續施用毒品傾向後，至遲應於觀察
    、勒戒期滿之15日前，陳報該管檢察官或少年法院（庭），
    觀察勒戒處分執行條例第8條第1項亦定有明文。依據上開規
    定，受觀察、勒戒人有無繼續施用毒品之傾向，係由醫師研
    判。而關於有無繼續施用毒品傾向之評估標準，法務部已於
    110年3月26日以法矯字第11006001760號函修正頒布「有無
    繼續施用毒品傾向評估標準紀錄表」、「有無繼續施用毒品
    傾向評估標準評分說明手冊」，上開評分說明手冊載明判定
    之原則：「受觀察勒戒人入所後，經過2週時間的觀察、勒
    戒，由處所及醫療人員依據其各項紀錄、資料及觀察勒戒期
    間之行為表現，加以評分。在勒戒人入所4-6週後，可再做
    一次評估以做必要之評分修正。每一大項皆有靜態因子與動
    態因子。先以靜態因子分數評分，靜態因子分數總分在60分
    （含）以上為『有繼續施用毒品傾向』；60分以下，與動態因
    子分數相加，如果總分在60分（含）以上，為『有繼續施用
    毒品傾向』」，又評估標準紀錄表及說明手冊中「前科紀錄
    與行為表現」之第1題及第3題之計分方式修正如下(餘無修
    正)：㈠第1項「毒品犯罪相關司法紀錄」：計分方式修正為
    每筆(次)5分，總分上限為10分；㈡第3項「其他犯罪相關紀
    錄」：計分方式修正為每筆(次)2分，總分上限為10分。是
    被告有無「繼續施用毒品傾向」，係依具體個案之臨床實務
    及相關事證等情綜合判定，有其相當之專業依據及標準，且
    涉及專門醫學，另衡酌強制戒治的目的，是為協助施用毒品
    者戒斷毒品的心癮及身癮，所為的一種保安處分類型，該評
    估標準是適用於每一位受觀察、勒戒處分之人，具一致性、
    普遍性、客觀性，並加以綜合判斷的結果，倘其評估由形式
    上觀察，無擅斷或濫權等明顯不當的情事，法院自應予以尊
    重。
四、經查：
㈠、被告前因施用第二級毒品，經原審法院以110年度毒聲字第55
    8號裁定令入勒戒處所觀察、勒戒後，再經法務部○○○○○○○○
    附設勒戒處所醫療人員依法務部矯正署110年3月26日修正後
    之評估標準評估被告有無繼續施用毒品之傾向，被告得分狀
    況為：　　
１、前科紀錄與行為表現部分合計21分：⑴毒品犯罪相關司法紀錄
    共2筆，每筆5分，得分共計10分；⑵首次毒品犯罪年齡為31
    歲已上，計0分；⑶其他犯罪相關紀錄有2筆，每筆2分，得分
    4分；⑷入所時尿液毒品檢驗有1種毒品反應，計5分；⑸所內
    行為表現，持續於所內抽菸計2分。
２、臨床評估部分合計為31分：⑴有安非他命類多重毒品濫用計10
    分；⑵有合法物質濫用，種類：菸，每種2分，計2分；⑶使用
    方式無注射使用，計0分；⑷使用年數為超過1年，計10分；⑸
    疑似有精神疾病共病計5分；⑹臨床綜合評估（含病識感、動
    機、態度、就醫意願），評定為中度，計4分。
３、社會穩定度部分合計為10分：⑴工作：無業，計5分；⑵家庭：
    無家人藥物濫用，計0分；⑶入所後有家人訪視，計0分；⑷出
    所後不與家人同住，計5分。
㈡、故醫療人員依法務部矯正署新修正之有無繼續施用毒品傾向
    各項評估標準為上述評估後，被告之靜態因子得分46分，動
    態因子得分16分，總分合計62分，已逾60分，綜合判斷有繼
    續施用毒品傾向一情，有法務部○○○○○○○○110年12月1日南所
    衛字第11000118340號函及所附有無繼續施用毒品傾向證明
    書、有無繼續施用毒品傾向評估標準紀錄表等在卷可稽，堪
    認被告經觀察、勒戒後，確實仍有繼續施用毒品之傾向。而
    毒品危害防制條例規定強制戒治之目的，係因施用毒品成癮
    者，其心癮甚難戒除斷絕，致再犯率偏高，故有持續收容於
    戒治處所施以強制戒治之必要，是該條例第20條第2項，係
    屬強制規定，只需觀察、勒戒後，經評定受觀察、勒戒人有
    繼續施用毒品傾向者，檢察官即應聲請法院裁定令入戒治處
    所施以強制戒治。被告既有施用第二級毒品之事實，並由原
    審法院以110年度毒聲字第558號裁定送勒戒處所執行觀察、
    勒戒後，復經法務部○○○○○○○○附設勒戒處所依被告之臨床實
    務及具體事證，專業評估判定被告為「有繼續施用毒品傾向
    」，尚未戒除毒癮，則為降低其再次施用毒品之危險性，自
    有依法施以強制戒治之必要。
五、被告固以法務部等單位已修正有無繼續施用毒品傾向評估標
    準有關前科紀錄之計分，其依新修正之評估標準並無繼續施
    用毒品之傾向，原裁定適用修正前評估標準判斷其有繼續施
    用毒品傾向有誤，且其所內表現良好，並無違規情事，及其
    尚有其他案件經判處不短刑期待執行，3年後應無繼續施用
    毒品之傾向為由，指摘原裁定命其強制戒治不當。惟查：受
    觀察、勒戒者之毒品犯罪、首次毒品犯罪年齡或其他犯罪相
    關前科紀錄，客觀上反應出受觀察、勒戒者沾染毒品之種類
    、時間、毒癮程度、行為態樣、外在影響環境、可能誘發其
    他犯罪等情狀，自足以作為評估受觀察、勒戒者是否有繼續
    施用毒品傾向之標準，故將該等司法紀錄列為評分項目，並
    無不當，其重點亦非在於用過往犯罪紀錄處罰行為人，而係
    放在評估繼續治療、強制戒治之必要性認定。毒品施用者因
    具有病患性犯人特質，對其施以觀察、勒戒或強制戒治之保
    安處分，旨在於幫助施用毒品者戒除毒癮，處分之性質非為
    懲戒行為人，而係為消滅其再次施用毒品之危險性，採以觀
    察、勒戒方式戒除其身癮，及以強制戒治方式戒除其心癮之
    措施，在評估有無繼續施用毒品傾向時，納入施用者前此之
    毒品等前案紀錄作為指標，通案列計一致但比重不同之分數
    （毒品紀錄每筆5分，其他前案紀錄每筆2分），再為個案上
    之統計與分數加總，並設有上限10分之限制，最後得出有繼
    續施用毒品傾向之結論而認施用者有強制戒治之必要，有其
    本質考量及合理之關聯性，且法務部○○○○○○○○附設勒戒處所
    所屬評估人員，就本件被告是否有繼續施用毒品傾向，所依
    據評估標準為法務部110年3月26日修正後之「有無繼續施用
    毒品傾向評估標準」，而非適用法務部110年3月26日修正前
    之有無繼續施用毒品傾向評估標準評估被告是否有再施用毒
    品之傾向，故被告犯罪相關前科紀錄或其他司法紀錄之得分
    上限均為10分，而非以修正前無上限限制之評估標準計算被
    告之前科紀錄，原裁定已明載其認定之依據係採法務部○○○○
    ○○○○附設勒戒處所檢附之上開證明書，而非自行以修正前之
    評估標準評估被告有無繼續施用毒品傾向，更何況被告實施
    觀察、勒戒期間仍有持續於所內抽菸之違規紀錄，而非如其
    所述遵守所內規範，在評估人員依其專業及相關事證進行評
    估之情形下，倘其評估由形式上觀察，無擅斷或濫權等明顯
    不當的情事，法院自應予以尊重，是以被告此部分抗告理由
    核屬無據。又被告並無其他案件經判處徒刑待執行，有臺灣
    高等法院被告前案紀錄表在卷可參，被告主張其有不短刑期
    待執行，執行完畢後亦已逾毒品危害防制條例規定3年後再
    犯應再度觀察、勒戒之規定，原裁定命其強制戒治不當云云
    ，此部分抗告亦無理由。綜上所述，原審法院依憑勒戒處所
    按被告之臨床實務及具體事證綜合評分及判定被告「有繼續
    施用毒品傾向」，認定檢察官之聲請為正當，裁定被告應入
    戒治處所施以強制戒治，其期間為6個月以上，至無繼續強
    制戒治之必要為止，但最長不得逾1年，並無不合，被告執
    前詞提起抗告，經核均無理由，應予駁回。
六、依刑事訴訟法第412條，裁定如主文。　　　　　
中　　華　　民　　國　　110 　年　　12　　月　　27　　日
                  刑事第六庭    審判長法　官  張瑛宗
                                      法　官  林逸梅
                                      法　官  李秋瑩
以上正本證明與原本無異。
不得再抗告。
　　　　　　　　　　　　　　　　　　　書記官  劉紀君　　
中　　華　　民　　國　　110 　年　　12　　月　　27　　日